臺灣嘉義地方法院民事判決
111年度簡字第4號
原      告  何俊雄  
訴訟代理人  何民賢  
被      告  何政儒  
上列當事人間拆除地上物事件，在民國111年8月30日言詞辯論終
結，本院判決如下：      
    主      文
被告應該把原告所有坐落嘉義縣○○鄉○○○段○○○段000地號土地上
如嘉義縣大林地政事務所民國111年7月28日複丈成果圖編號A、B
、C、D所示建物拆除，並且把該部分土地返還給原告。
訴訟費用由被告負擔。
本判決可以假執行；但是被告如果為原告提供新臺幣2萬元為擔
保，也可以免為假執行。  
    事實及理由
一、原告主張：㈠坐落嘉義縣○○鄉○○○段○○○段000地號土地（下稱
    本件土地）是原告所有；被告在民國109年間申請地政機關
    就本件土地與被告所有同段289地號土地進行指界，經地政
    人員告知被告所有的地上物有部分坐落在本件土地上，原告
    多次和被告協商拆除占用本件土地上的地上物未果。因此，
    依據民法第962條、第767條請求被告拆除占用本件土地如嘉
    義縣大林地政事務所111年7月28日複丈成果圖（下稱附圖）
    編號A、B、C、D所示地上物，並且把各該占用的土地返還給
    原告。㈡被告所說的水泥板在70年間就已經蓋好了，而本件
    土地在76年間都市計畫時已經重測，被告的房子則是在85年
    間才興建。而且，被告在蓋圍牆時曾經申請大林地政事務所
    來鑑界，應該已經知道占用到本件土地，原告當時也曾經告
    知被告，他占用到本件土地，當時被告說他有退縮，原告無
    法確定是否真實，曾經用一根鐵條作為界址，標示界址，後
    來鐵條也不見了，原告並不知道被告越界建築。至於被告所
    說的水井並不是被告或被告的父親建造，而是排行老三的叔
    叔所建。再者，原告請求拆除的地板、水溝及圍牆部分並不
    是房屋，另外房屋是鐵皮建造，拆除占用部分，並不影響結
    構安全及剩餘鐵皮屋的使用。因此，本件不適用民法第796
    條、第796條之1的規定。㈢聲明：除了供擔保金額以及免為
    假執行宣告外，如主文所示。
二、被告答辯：㈠兩造的土地原來是以土地間原有水泥板為界線
    ，是原告在76年都市計劃土地重測時，向都市計劃人員表示
    原本是在被告這一側的水井要劃在原告那邊（土地），要求
    把土地經界線拉直，才造成被告的地上物占用本件土地。被
    告在85年間蓋房子（嘉義縣○○鄉○○村○○0鄰0○00號房屋）時
    ，是依據被告的父親所述，以原有水泥板作為界線，並且依
    據該界線退縮來興建房屋，所以沒有申請鑑界，也不知道占
    用到本件土地。當初要蓋圍牆時，原告已經知道要蓋在哪邊
    ，原告都沒有意見，還說差一點點沒關係，如果原告當時有
    意見，就應該阻止被告，而且30年來原告都沒有要求被告拆
    除，後來是因為其他原因，才要求被告拆圍牆，不合理。原
    告在被告興建築房屋時，已經知道越界的事實，卻沒有時提
    出異議，依照民法第796條第1項規定，不得請求被告移去房
    屋。㈡原告請求拆除的地上物包括圍牆、鐵皮屋以及水溝，
    如果拆除，將會嚴重影響到被告所有房屋的結構安全；而且
    被告逾越地界的面積不大，原告在兩造土地界址附近築有圍
    牆，被告前述地上物都在原告興建的圍牆之外，影響原告使
    用利益很小，依據民法第796條之1規定，應免被告除去前述
    地上物的義務。㈢聲明：原告之訴駁回。
三、得心證的理由
  ㈠原告主張他是本件土地的所有人，如附圖編號A、B、C、D所
    示地上物是被告興建而且占用本件土地等事實，有⑴土地登
    記第一類謄本，⑵本院勘驗現場所製作的勘驗筆錄，以及⑶囑
    託嘉義縣大林地政事務所勘測並作成111年1月13日土地複丈
    成果圖及附圖等可以證明(本院卷第15頁、第55至57頁、第6
    5頁、第157頁)，被告也沒有爭執，應該可以相信是真實的
    。又附圖D所示部分地上物雖然只記載為鐵皮造房屋，但是
    對照嘉義縣大林地政事務所111年1月13日複丈成果圖可知，
    在該部分地上物下方另有混凝土造地板、鋼筋混凝土造圍牆
    以及磚造水溝等地上物甚明。
　㈡原告請求被告拆除前述地上物並把占用的土地返還給原告，
    為有理由：
  ⒈被告就自己占用前述土地，並沒有舉證證明有正當的權利來
    源，屬於無權占有，原告依據民法第767條第1項前段、中段
    的規定請求被告拆除地上物並返還土地，有法律上依據。
　⒉依照民法第796條第1項規定，被占用土地的所有人（鄰地所
    有人）不可以請求越界建築的土地所有人拆除房屋，必須以
    土地所有人越界建築不是因為故意或者重大過失為要件。被
    告已經承認在85年間建築時是依照原有水泥板為界線，而該
    水泥板是76年間實施都市計畫土地重測前的界線，當時原告
    要求把經界線拉直，才導致占用本件土地等語，由此可以認
    定被告在興建房屋時已經可以認知前述「水泥板」界線，已
    經不是雙方土地的真正經界所在。因此，被告在興建房屋時
    ，自應申請鑑界（指界）來確定真正經界所在，避免逾越地
    界建築，否則應該認定有重大過失。而被告已經陳明建築時
    沒有申請鑑界（本院卷第124頁），是直接依照所謂土地重
    測前的界線（水泥板）為界，退縮建築，自應認被告就逾越
    地界建築，有重大過失。再者，如果像原告所說的，被告在
    建築前有申請鑑界（本院卷第124頁），則被告就可以確認
    實際界址的位置，在興建時，只要稍加注意就不會發生越界
    建築的事情，而且既然已經鑑界，當知所謂「重測前的界線
    （水泥板）」已經不是雙方土地的界址，被告仍然以該水泥
    板為界退縮建築，更可認定被告是因故意而越界建築。因此
    ，本件不論被告在興建前是不是曾經申請鑑界，應該可以認
    定就本件越界建築至少是因為被告的重大過失所導致。是則
    ，被告主張原告不可以請求移去被告房屋，欠缺依據，不可
    採信。　　　
  ⒊再者「土地所有人建築房屋逾越地界，鄰地所有人請求移去
    或變更時，法院可以斟酌公共利益及當事人利益，免為全部
    或一部之移去或變更。但土地所有人故意逾越地界者，不適
    用之」，民法第796條之1第1項雖有明文規定。經查：
　⑴如附圖A、B、C所示部分地上物，都不是房屋，自不適用前述
    規定，被告主張應適用前述規定，免除其拆除義務等情，欠
    缺依據。
  ⑵本件也不能免除被告的拆除如附圖D所示地上物的義務：
　  如附圖D所示部分的地上物雖然是屬於房屋，但是該房屋是
    被告所有主建築（嘉義縣○○鄉○○村○○0鄰0○00號房屋）旁的
    附屬建物，而且是鐵皮造的事實，有建造執照卷宗以、現場
    照片及附圖（本院卷第29至30頁、第77至78頁）可以證明。
    以目前的建築技術而言，在拆除該部分建物之前，可以先做
    好支撐後加以拆除，並且重新依據土地界址，進行結構補強
    、重新修建牆面、屋頂，不致於影響該鐵皮造房屋其餘部分
    的結構安全，拆除部分縱然設有水電等線路，也可以在修建
    時重新鋪設，並不影響剩餘鐵皮房屋的使用，更不影響主建
    築的使用，對於被告所產生的不利益並非巨大，也不甚影響
    公共利益。而該部分地上物占用面積為14平方公尺，對於原
    告的使用收益也不是完全沒有影響。本院依據前開情事，斟
    酌⑴就本件越界建築（如附圖D所示部分）的發生，被告至少
    有重大過失；⑵本件越界建築影響原告對於土地的利用；⑶拆
    除前述地上物對於被告所生不利益並未達巨大等公共利益以
    及兩造間的利益事項後，認為不能免除被告的拆除義務，被
    告主張依據民法第796條之1第1項規定，應該免除其拆除義
    務的主張，不能採納。
  ㈢依照以上論斷，原告依據民法第767條第1項前段、中段等規
    定，請求被告拆除如附圖A、B、C、D（包含D所示地上物下
    方的地板、圍牆及水溝）所示地上物，並且把該部分土地返
    還給原告，為有理由，應該准許。
四、本件是就民事訴訟法第427條第1項訴訟適用簡易程序所為被
    告敗訴的判決，依據同法第389條第1項第3款規定，應該由
    本院依職權宣告假執行。本院另外依據同法第392條第2項規
    定，依職權酌定相當的金額，宣告被告如果提供該金額為擔
    保，也可以免為假執行。
五、訴訟費用負擔的依據：民事訴訟法第78條。　　　　
中　　華　　民　　國　　111 　年　　9 　　月　　13　　日
                  民事第一庭法　官　林望民   
以上正本係照原本作成。
如對本判決上訴須於判決送達後20日內向本院提出上訴狀。 
如委任律師提起上訴者，應一併繳納上訴審裁判費。 
中　　華　　民　　國　　111 　年　　9 　　月　　13　　日
                            書記官　潘宜伶